【裁判字號】    98,重訴,496
【裁判日期】    990430
【裁判案由】    損害賠償
【裁判全文】
臺灣臺北地方法院民事判決             98年度重訴字第496號
原      告  和碩聯合科技股份有限公司職工福利委員會
            永碩聯合國際股份有限公司職工福利委員會
共      同
法定代理人  丁○○
共      同
訴訟代理人  盧柏岑律師
            鍾薰嫺律師
被      告  乙○○
            丙○○
共      同
訴訟代理人  鄭仁哲律師
上列當事人間請求損害賠償事件，本院於民國99年4月26日言詞
辯論終結，判決如下：
    主      文
被告乙○○應給付原告和碩聯合科技股份有限公司職工福利委員
會新臺幣壹仟貳佰捌拾柒萬元，及自民國九十八年七月二十日起
至清償日為止，按年息百分之五計算之利息；被告丙○○應就其
中新臺幣貳佰萬元及自民國九十八年七月二十日至清償日為止，
按年息百分之五計算之利息部分，與被告乙○○對原告和碩聯合
科技股份有限公司職工福利委員會負連帶給付之責。
訴訟費用由被告連帶負擔百分之二十，餘由被告乙○○負擔。
本判決於原告以新臺幣肆佰拾萬元或等值之兆豐國際商業銀行
股份有限公司無記名可轉讓定期存單為被告供擔保後，得假執行
；但被告乙○○如以新臺幣壹仟貳佰捌拾柒萬元、被告丙○○如
以新臺幣貳佰萬元為原告預供擔保，得免為假執行。
    事實及理由
一、原告起訴主張：
  (一)訴外人永碩聯合國際股份有限公司（下稱永碩公司）為和碩
    聯合科技股份有限公司（下稱和碩公司）百分之百持有之子
    公司。而原告和碩公司職工福利委員會、永碩公司職工福利
    委員會（以下分別稱和碩公司職工福委會、永碩公司職工福
    委會）分別經臺北市政府勞工局核發北市職福字第09621001
    12號、第0000000000號職工福利機構證號，原告相關業務，
    皆由和碩公司人資行政中心總籌辦理。而被告乙○○於民國
    97年7月間受和碩公司聘僱，擔任人資行政中心行政部總務
    科高級管理師職位，負責處理原告之相關業務，詎被告乙○○於短短數月期間，侵占原告共新臺幣（下同）15,807,000
    元，說明如下：
  1.永碩公司職工福委會匯款975萬元予訴外人哈比旅行社，委
    渠代購家樂福禮券，但被告乙○○向哈比旅行社稱永碩公司
    職工福委會將自行購買，請哈比旅行社將975萬現金交付伊
    ，被告乙○○即侵占該975萬元現金花用。
  2.被告乙○○代為保管和碩公司職工福委會之SOGO禮券1,957,
    800元，其中83萬元禮券用於員工抽獎，但另有1,127,800元
    禮券遭被告乙○○侵占未交還。
  3.訴外人威碩電腦股份有限公司（下稱威碩公司）於97年4月1
    日併入和碩公司，該公司職工福委會結餘福利金中尚有家樂
    福禮券撥交和碩公司職工福委會，其中5,227,500元交被告
    乙○○保管，卻遭被告乙○○取走花用，僅剩餘298,300元
    ，亦即乙○○侵占4,929,200元。
    以上共計15,807,000元（計算式：9,750,000＋1,127,800＋
    4,929,200＝15,807,000）。原告發現後，與被告乙○○及
    其父被告丙○○於98年4月2日簽定同意書（下稱系爭同意書
    ），約定就前述財務短缺金額15,807,000元，由被告乙○○
    負分期償還原告和碩公司職工福委會之責，並由被告丙○○
    於200萬元範圍內與乙○○負連帶給付責任。被告乙○○並
    應在98年5月2日前處分所有之2輛汽車，所得交付予和碩公
    司職工福委會，被告丙○○提供名下之不動產設定最高限額
    為200萬元之抵押權予和碩公司職工福委會，逾期未依上開
    約定履行，視為全部清償責任到期。詎被告僅於98年4月1日
    、2日、6日返還共計240萬元及賠償537,000元予原告，尚有
    1,287萬元（計算式：15,807,000－2,120,000－280,000－
    537,000＝12,870,000）未給付，依約視為全部到期。
  (二)被告乙○○年度所得僅約761,495元：
    被告任職和碩公司期間，曾購買價值約200萬元之高級房車
    Infinity FX35車號3518-UY、價值約50萬元之珠寶、手錶給
    伊女友楊愷茹，向同事誇示其購買百萬名錶等。然被告乙○○任職和碩公司每月薪資僅約48,000元，單單房租就用掉約
    2萬元，而被告乙○○97年度之年度所得約761,495元，顯見
    被告乙○○並無足夠資力，係以侵占福利金從事上開花費。
  (三)系爭同意書並無錯誤、詐欺之情：
    證人戊○○○98年4月1日聯絡上被告乙○○，當日下午與被
    告乙○○、丙○○在麥當勞、公司貴賓室共同協商「同意書
    」內容，被告將「同意書」草稿帶回去研究。翌日即98年4
    年2日戊○○○被告乙○○聯繫，被告乙○○表示他們在律
    師處討論，對同意書內容有若干修正意見，嗣後被告乙○○
    將修正意見傳送給原告，經兩造均同意「同意書」之內容後
    ，在98年4月2日晚上由戊○○○「同意書」至被告乙○○、
    丙○○家中簽名蓋章。被告乙○○、丙○○親自且委任律師
    協助「同意書」之協商，其無任何舉證，空言簽署「同意書
    」係受「錯誤、詐欺」云云，並不足採。
  (六)聲明：
  1.依系爭同意書及連帶保證之法律關係，先位聲明：被告乙○○應給付原告和碩公司職工福委會1,287萬元，及自支付命
    令送達之日起至清償日止，按年利率5%計付之利息，被告丙○○應就其中200萬元及其遲延利息，負連帶給付責任。
  2.依民法第184條、179條之規定，備位聲明：被告乙○○應給
    付原告永碩公司職工福委會1,287萬元，及自支付命令送達
    之日起至清償日止，按年利率5%計付之利息。
  3.願以現金或等值之兆豐國際商業銀行股份有限公司無記名可
    轉讓定期存單供擔保後，請准宣告假執行。
二、被告則以：
  (一)被告乙○○未侵占原告所主張前述之各筆款項：
  1.哈比旅行社975萬元現金部份：
    原告永碩公司職工福委會於97年間因尚有經費未使用，欲透
    過購買禮券方式將經費留下，此舉將可避免永碩公司財務部
    的規範與管理，而不需再透過主管簽核即可動用此費用。經
    與哈比旅行社協商後，雙方同意以辦理員工團圓日名義匯款
    975萬元予哈比旅行社，之後再請哈比旅行社私下將款項予
    以退還，由永碩公司職工福委會自行購買禮券以便日後使用
    。嗣哈比旅行社於98年2月份提款至永碩公司職工福委會，
    惟其提出希望可分3次繳交現金，以避免國稅局調查，經永
    碩公司職工福委會總幹事同意後，哈比旅行社分3次於98年2
    月底將款項全數交付，該等款項均存放永碩公司職工福委會
    之保險箱內，俾日後作為進行採買禮券之用，被告乙○○並
    未將上開款項侵占據為己有。
  2.SOGO禮券1,127,800元部份：
    和碩公司職工福委會所有之SOGO禮券均是存放在保險箱內，
    乙○○除了因公務上需要而提領外，並未私自領取而侵占據
    為己有。
  3.家樂福禮券4,929,200元部份：
    被告乙○○固有侵占部分家樂福禮券，為所侵占之家樂福禮
    券均已歸還原告，即同意書內所載之歸還款項2,937,000元
    ，其餘1,192,200元家樂福禮券均是存放在保險箱內，被告
    乙○○並未侵占該等家樂福禮券而據為己有。
  (二)被告簽署系爭同意書是遭原告詐欺、出於錯誤所致：
  1.被告乙○○既未侵占原告所有之上開款項及禮券，惟被告乙○○及被告丙○○卻簽署系爭同意書同意負起償還責任，且
    其中現金975萬元是屬於原告永碩公司職工福委會，依系爭
    同意書卻給付與原告和碩公司職工福委會，原告和碩公司職
    工福委會即有不當得利之情事，顯見被告二人係出於錯誤而
    簽署系爭同意書，被告二人爰以98年10月6日民事答辯（一
    ）狀依民法第88條規定撤銷「同意負起償還責任及連帶責任
    」之意思表示。
  2.退而言之，如認被告二人無意思表示錯誤之情事，惟原告是
    利用被告乙○○不在國內之際，與被告丙○○聯絡，並表示
    其子乙○○涉嫌侵占公司款項，要伊出面協助解決，而以此
    欺罔之手段使被告丙○○陷於錯誤而簽署系爭同意書，且被
    告乙○○亦是在原告一再誤導之情況下，誤以為其需就此負
    起相關償還責任，因此陷於錯誤而簽署系爭同意書，被告二
    人爰以98年10月6日民事答辯（一）狀依民法第92條規定撤
    銷「同意負起償還責任及連帶責任」之意思表示。
  3.綜上，原告自不得依照系爭同意書請求被告負起償還責任。
  (三)就證人甲○○○戊○○○證述不實：
  1.被告乙○○之所以要求訴外人哈比旅行社將現金975萬元返
    還，係依證人戊○○○交付辦理，故訴外人哈比旅行社分三
    次交付現金予被告乙○○，被告乙○○於收受款項後，均會
    將其立刻放入保險箱內，是證人戊○○○稱「其對此毫不知
    情且是被告乙○○說用現金購買家樂福禮券折數較好，所以
    其同意。」云云，與事實不符。
  2.被告乙○○於當日僅是向證人戊○○○認其有拿家樂福禮券
    部分，所以其乃於當日先返還212萬元與公司，之後再陸陸
    續續於98年4月2日及同年月6日分別歸還28萬元及537,000元
    ，共計2,937,000元，此部分款項即是作為返還家樂福禮券
    之用。至於原告所主張SOGO禮券及現金部分，被告乙○○並
    未承認其有侵占，亦未向證人戊○○○認有侵占情事，且被
    告乙○○亦未向證人戊○○○稱「其是因賭博花掉上開款項
    」。
  3.被告二人就同意書內容從未跟任何律師討論或商量過。
  4.證人甲○○○「被告之薪資收入無法購買休旅跑車及買珠寶
    、手錶予其女友，而認定被告乙○○有侵占公司款項。」云
    云。惟此全係證人甲○○○人之臆測之詞，況被告乙○○先
    前亦有在其他家公司工作過，其本身亦有積蓄，其因此而購
    買四門轎車，又有何奇怪之處，且該汽車之價值亦非是證人
    甲○○○言之200萬元，被告乙○○之前女友亦未曾說過被
    告乙○○有購買50萬元之手錶及珠寶給她。
  5.證人甲○○○有保管保險箱之一把鑰匙，且其本身業務亦負
    責保管公司行政部份之禮券，而前述家樂福禮券亦是放在同
    一保險箱內，則證人甲○○○可能從未再開過上開保險箱。
  (四)原告主張因被告乙○○中國信託帳戶及富邦銀行帳戶內有諸
    多款項進出，所以上開款項顯係被告乙○○侵占原告等人之
    款項云云，惟依照上開二帳戶所載，充其量僅能證明被告乙○○有此款項進出，並不足以證明上開款項係被告乙○○侵
    占原告等人之款項。
  (五)答辯聲明：原告之訴及假執行之聲請均駁回；如受不利判決
    ，願供擔保請准宣告假執行。
三、兩造不爭執事項：
  1.永碩公司為和碩公司百分之百持有之子公司。而原告二職工
    福委會相關業務，由和碩公司人資行政中心統籌辦理。
  2.被告乙○○於97年7月受和碩公司聘僱，擔任人資行政中心
    總務科高級管理師職位，負責處理原告二職工福委會相關業
    務。復有被告乙○○之履歷表可參（見98年度司促字第1804
    2號支付命令卷第6、7頁）。
  3.被告丙○○為被告乙○○之父。並有戶籍謄本可證（見本院
    卷一第23、24頁）。
  4.被告於98年4月2日簽定系爭同意書，約定就原告和碩公司職
    工福委會之財務短缺金額1,587,000元，由被告乙○○負償
    還之責，且被告乙○○清償方式為：已於98年4月1日賠償
    212萬元；已於98年4月2日賠償28萬元；應於98年4月6
    日前，處分伊所有股票，將所得支付給原告和碩公司職工福
    委會；應於98年5月2日前處分伊所有汽車2輛，將所得支
    付給原告和碩公司職工福委會；應分20期償還剩餘款項，
    每半年為一期，如逾期未償還，則視為全部到期等，並由被
    告丙○○擔任保證人，於200萬金額內與被告乙○○負連帶
    給付責任，且於98年5月2日前提供名下不動產設定最高限額
    為200萬元之抵押權予和碩公司職工福委會，逾期未設定，
    視為全部清償責任到期，而被告乙○○自98年5月2日起即未
    依系爭同意書履行，被告丙○○亦未依約定設定前述抵押權
    之事實。亦有系爭同意書可憑（見本院卷一第15頁）。
  5.被告乙○○依上開同意書之約定，先後業於98年4月1日、2
    日給付原告和碩公司職工福委會212萬元、28萬元，並已賠
    償537,000元予原告。如依上開同意書約定，被告尚有1,287
    萬元未為給付。
四、原告主張被告乙○○侵占其等之前揭現金及禮券，因此，以
    被告丙○○於200萬元範圍內擔任連帶保證人，簽立系爭同
    意書，然被告嗣後未依系爭同意書清償，尚欠1,287萬元。
    被告則以前詞置辯，是本件爭點在於：被告可否以其意思表
    示錯誤為由，而撤銷簽定上開同意書之意思表示？被告可否
    以被詐欺為由，而撤銷簽定上開同意書之意思表示？被告乙○○是否有侵占原告福利金之行為？除同意書外，原告是否
    得依侵權行為、不當得利之法律關係向被告請求系爭款項？
    茲分述如下：
  (一)按「意思表示之內容有錯誤，或表意人若知其事情即不為意
    思表示者，表意人得將其意思表示撤銷之。但以其錯誤或不
    知事情，非由表意人自己之過失者為限。」、「因被詐欺或
    被脅迫而為意思表示者，表意人得撤銷其意思表示。」，民
    法第88條第1項、第92條第1項分別定有明文。次按「當事人
    主張有利於己之事實者，就其事實有舉證之責任。但法律別
    有規定，或依其情形顯失公平者，不在此限。」，民事訴訟
    法第277條定有明文，又「被詐欺而為意思表示者，依民法
    第92條第1項之規定，表意人固得撤銷其意思表示，惟主張
    被詐欺而為表示之當事人，應就此項事實負舉證之責任。」
    ，亦有最高法院44年台上字第75號判例要旨可資參照。從而
    ，被告既然自承有簽署系爭同意書，則其等抗辯因無侵占情
    事，且15,807,000元並非全部屬於和碩公司職工福委會所有
    ，而是出於錯誤為系爭同意書內容之意思表示，退步言，亦
    係受原告之誤導或欺騙，而為系爭同意書內容之意思表示之
    事實，揆諸前揭規定及判例意旨，應由被告就該等事實負舉
    證責任。
  (二)被告簽署系爭同意書是否遭原告詐欺或出於錯誤所致：
  1.被告乙○○要求哈比旅行社將永碩公司職工福委會欲代購禮
    券之975萬元交付給伊，哈比旅行社乃於98年2月10日交付該
    975萬元現金與乙○○之事實，有被告乙○○所出具之收據
    可證（本院卷一第43頁）。又於97年9月15日，在戊○○○
    證下，由甲○○○交和碩公司職工福委會從威碩公司所接收
    之家樂福禮券522萬7500元與乙○○簽收保管之事實，有王
    志偉及被告乙○○簽收之禮券明細表可憑（本院卷一第44、
    45頁）。再者，亞旭電腦股份有限公司（下稱「亞旭公司」
    ）之福委會與和碩公司職工福委會合辦員工團員日活動，亞
    旭公司於98年1月12日其應分擔之款項以195萬7800元之SOGO
    禮券交付給乙○○點收，此有亞旭公司張家菁小姐寄給被告
    並副知相關人之電子郵件可佐（本院卷一第46、47頁）。而
    乙○○有收到前揭現金及禮券之事實，亦為被告乙○○所不
    爭執，足徵是實。
  2.證人甲○○○本院具結證稱：伊從97年1月1日迄今任職和碩
    公司行政部，負責總務跟福利委員會的相關事宜。被告乙○○是97年7月任職和碩公司行政部，主要工作內容為福利委
    員會相關事宜，伊是乙○○的直屬主管，乙○○任職後，有
    與伊辦理業務交接，有交接之前剩餘的家樂福禮卷500多萬
    ，放在行政部的保險箱內，只有乙○○與伊有鑰匙，伊與乙○○交接家樂福禮卷後，就沒有再進入庫房開保險箱。因會
    計師3月底要查帳，伊要求乙○○3月23日要結清帳目，但乙○○於3月22日就不知去向，又沒有交接，直到98年3月25日
    ，哈比旅行社的呂副總說乙○○要求把買禮券的錢返還給他
    ，由他代替福委會去買家樂福禮卷，伊才知乙○○領走這筆
    現金，乃向上級報告，副總要求伊跟稽核共同清查盤點乙○○工作相關帳目，才發現禮卷跟現金有短缺。98年4月1日乙○○終於出面，是由伊跟主管戊○○○人在捷運站碰面，當
    天伊等就問乙○○錢、禮卷去那裡，他回答他去澳門賭博賭
    掉了，禮卷在網路拍賣掉等語（見本院卷二第43至46頁）。
  3.證人戊○○○於本院具結證稱：伊自97年1月1日起任職於和
    碩公司，擔任人資行政中心行政部經理，職務包括有關公司
    行政、總務業務並兼任福委會總幹事。永碩公司在97年11月
    份福委會提撥基金有盈餘975萬元，希望在當年度消耗，必
    須以購買禮卷的方式作為活動使用，乃透過哈比旅行社購買
    禮卷，就有活動單據，可做帳目核銷，之後伊等將款項匯給
    哈比旅行社，但伊在98年2月10日上午8點多，接到呂副總電
    話，稱乙○○要求將現金提出交給他，伊到公司就問乙○○
    有無要求哈比旅行社將要買禮卷的金額換成現金回來，乙○○說他直接用現金跟家樂福買禮卷折數比較好，伊說好，嗣
    上午11時許，在公司樓下大廳，伊看到哈比旅行社呂副總及
    婁特助帶著1包現金跟乙○○在樓下會客室的地方，伊當時
    跟乙○○說現金不要放身邊太久。98年4月1日乙○○手機終
    於開機，伊等就約在圓山捷運站，伊問乙○○那些禮卷、錢
    呢？乙○○說在澳門賭掉了，禮券賣掉了，乙○○當天將帳
    戶內剩餘之212萬元匯還原告，乙○○希望可以和解，伊等
    要求丙○○及其配偶一起過來談，當天協商結果，丙○○稱
    要將原告所擬之同意書帶回去看，翌日再告知原告結果。98
    年4月2日乙○○有跟伊說其等與律師討論，希望更改系爭同
    意書上之用語，伊拿被告修改後之同意書給法務長看，後來
    雙方均同意，在4月2日晚上，在丙○○家進行蓋章，被告二
    人均在場等語（見本院卷二第46至48頁）
  4.證人甲○○○戊○○○述情節相符，堪以採信。是據此二名
    證人之證述，乙○○於收受前揭現金及禮券後，於98年3月
    22日不假而別，經清點存放禮券及現金之保險箱結果，發現
    確實有前述現金及禮券之短缺，且乙○○於98年4月1日亦向
    該二名證人坦承已將前揭現金及禮券花用，及將剩餘之212
    萬元匯還原告，且邀同其父即被告丙○○，經一天之考量，
    始簽立系爭同意書，並依系爭同意書陸續返還28萬元、53萬
    7千元，而系爭同意書載明財產短缺之金額是15,807,000元
    ，非僅被告所稱之家樂福禮券293萬7千元，被告辯稱僅侵占
    家樂福禮券293萬7千元，自難採信，又永碩公司為和碩公司
    百分之百持有之子公司，而原告二職工福委會相關業務，由
    和碩公司人資行政中心統籌辦理之情，亦為被告所不爭執，
    故永碩公司職工福委會之損害部分由和碩公司職工福委會統
    籌辦理，顯合乎常理，是尚難認被告簽署系爭同意書，有出
    於錯誤或受詐欺情事。
  (三)綜上所述，被告既然自承有簽署系爭同意書，復未能舉證證
    明其等是出於錯誤或是受詐欺所為，自應依系爭同意書負履
    行之責。是原告和碩公司職工福委會依據系爭同意書請求被
    告給付，洵屬有據。
五、從而，原告和碩公司職工福委會依系爭同意書之約定，先位
    請求被告乙○○給付原告和碩公司職工福委會1,287萬元，
    及自支付命令送達之翌日即98年7月20日至清償日為止，按
    年息5%計算之利息，被告丙○○應就其中200萬元及自支付
    命令送達之翌日98年7月20日至清償日為止，按年息5%計算
    之利息，與被告乙○○對原告和碩公司職工福委會負連帶給
    付之責，為有理由，應予准許。又原告先位之訴既有理由，
    應予准許，其備位之訴即無庸再予審酌，併此敘明。
六、因本案事證已臻明確，兩造其餘主張陳述及所提之證據，均
    毋庸再予審酌，附此敘明。
七、兩造分別陳明願供擔保，聲請宣告假執行及免為假執行，經
    核無不合，爰酌定相當之擔保金額宣告之。
九、據上論斷：原告之訴為有理由，並依民事訴訟法第85條、第
    390條第2項、第392條第2項，判決如主文。
中    華    民    國    99    年    4     月    30    日
                  民事第一庭    法  官  賴秀蘭
以上正本係照原本作成
如對本判決上訴，須於判決送達後20日內向本院提出上訴狀
中    華    民    國    99    年    4     月    30    日
                                書記官  李佩芳

司法院資訊處製作；財團法人民間司法改革基金會備份。
